臺灣高等法院臺南分院刑事判決　　　　　　九十三年度交上訴字第四八二號　　Ｇ
　　　上　訴　人　臺灣嘉義地方法院檢察署檢察官
　　　被　　　告　乙　○　○
右上訴人因被告過失致死等案件，不服臺灣嘉義地方法院九十二年度交訴字第五六號
中華民國九十三年三月三十一日第一審判決（起訴案號：臺灣嘉義地方法院檢察署（
九十二年度偵字第六三七八號），提起上訴，本院判決如左：
      主      文
上訴駁回。
      理      由
一、公訴意旨略以：被告乙○○係聯結車司機，為從事駕駛業務之人，於民國（下同
    ）九十一年十一月十九日下午九時五十五分許，駕駛車牌號碼ＩＮ─六○七號聯
    結車（子車車牌號碼ＰＰ─四○號），搭載其妻周月圓，載運塑膠粒，沿省道臺
    一線公路由北往南方向行駛，欲前往臺南縣仁德鄉交貨，途經嘉義縣大林鎮○○
    ○○路南向二百四十四點七公里處時，本應注意車前狀況，並隨時採取必要之安
    全措施，又除準備停車或臨時停車外，不得駛出路面邊線或跨越兩條車道行駛，
    而依當時情形，又無不能注意之情形，適有許登耀騎乘車牌號碼ＭＫＬ─五八七
    號重型機車，沿臺一線公路機車優先道在同一路段行駛，被告乙○○竟疏未注意
    ，貿然前行，自外側車道跨越機車優先道，不慎擦撞許登耀所駕駛前開重型機車
    ，致許登耀人車倒地，受有頭胸部挫傷、顱內出血等致命傷害，雖經送醫急救，
    仍因傷重，延至同年月二十日零時十分不治死亡。而被告乙○○於肇事後未下車
    察看，竟迅即駕車逃逸，嗣為目擊者記下車號後報警循線查獲。案經許登耀之子
    甲○○告訴，因認被告乙○○涉犯有刑法第二百七十六條第二項之業務過失致人
    於死罪嫌及同法第一百八十五條之四之肇事逃逸罪嫌。
二、按犯罪事實應依證據認定之，無證據不得認定犯罪事實；又不能證明被告犯罪者
    ，應諭知無罪之判決，刑事訴訟法第一百五十四條第二項、第三百零一條第一項
    分別定有明文。次按事實之認定，應憑證據，如未能發現相當證據，或證據不足
    以證明，自不能以推測或擬制之方法以為裁判基礎；又認定不利被告之事實，須
    依積極證據，苟積極證據不足為不利於被告事實之認定時，即應為有利於被告之
    認定，更不必有何有利之證據，最高法院三十年上字第八一六號、四十年臺上字
    第八六號判例亦著述甚明。
三、本件公訴人認被告涉有業務過失致死及肇事逃逸等罪嫌，無非以：被告疏未注意
    車前狀況，並隨時採取必要之安全措施，貿然自外側快車道跨越機車優先道行駛
    ，不慎擦撞被害人機車，致被害人許登耀人車倒地受傷死亡，經證人陳玠竹駕車
    追趕按鳴喇叭及閃爍大燈示意仍逃逸他去等情為其論罪之依據，並舉死者即告訴
    人甲○○因其父許登耀車禍死亡提出告訴之事實、證人陳玠竹、道路交通事故調
    查報告表、大林慈濟醫院診斷證明書、現場及車輛照片、勘驗筆錄、相驗屍體證
    明書、驗斷書為論據。
四、訊據被告乙○○固不否認被害人許登耀騎乘前揭機車，於前揭時、地，人車倒地
    ，受有頭胸部挫傷、顱內出血等致命傷害，經送醫傷重不治死亡之情，然堅決否
    認前揭犯行，惟於原審及本院辯稱：伊不確定伊的聯結車有無與被害人機車發生
    擦撞，伊不知道有發生車禍，又伊當時不知道被害人機車倒地，始未剎車，伊並
    無逃逸，伊不知道有沒有過失，伊現已與被害人家屬達成和解等語。
五、茲被告業與告訴人之家屬成立和解，業据告訴人於偵查及本院供明在卷，並有雲
    林縣大埤鄉調解委員會調解書可按（見六三七八號偵卷第十八、十九頁、廿六頁
    原審卷第十九頁、本院卷第廿五頁），合先明。
六、查本件爭點之所在，首應確認被告聯結車與被害人機車是否曾發生擦撞車禍？次
    則應確認被告應否負業務過失致死或肇事逃逸之罪責？經查：
（一）本件被害人許登耀騎乘前揭重型機車，於前揭時、地，人車倒地，受有頭胸部
      挫傷、顱內出血等致命傷害，經送醫傷重不治死亡之事實，業經檢察官督同法
      醫師相驗屬實，製有勘驗筆錄、相驗屍體證明書及驗斷書在卷可憑，並有佛教
      慈濟綜合醫院大林分院診斷證明書、道路交通事故調查報告表及現場照片等件
      附卷可稽（見相卷第十一頁、十四頁、十七至廿頁、廿四頁、廿六至三十頁、
      三十七頁、四十至九十四頁），堪信為真正；惟憑此尚非足以認定被告涉犯前
      揭業務過失致死及肇事逃逸罪嫌。
（二）次查：
１、證人陳玠竹於九十一年十一月十九日第一次警訊時，係供證：「（何時何地發生
    ？）於九十一年十一月十九日二十一時五十五分許在嘉義縣台一線南下車道２４
    ４．７公里處發生的」、「（當時詳細情形請詳述？）當時我駕車沿台一線由斗
    南往大林方向行駛，跟在一部大型聯結車後方，至肇事時地，我看見該部聯結車
    右側中間部分產生火花，接著就看見一部機車及一名機車騎士倒地，但該部聯結
    車並未下車處理，繼續往前行駛，於是我緊跟在後，將車牌記下，到大林鎮後前
    往大林消防隊報案請求處理」等語（見相卷第五頁所附警卷）。
２、嗣於九十一年十一月二十日第二次警訊時，則供證：「（你在何時、何地、尾隨
    該ＰＰ－４０號拖車？）我在發生肇事前不久，就在雲林縣大埤鄉豐田工業區前
    （由此向南行駛在台一線省道），尾隨該部ＰＰ－４０拖車，但該車駕駛不知為
    何無法穩定行駛，且略有蛇行，我一直超越不過他，所以跟在他後面尾隨行駛」
    、「（你如何確定為該車肇事？）我看到該車之火花外，又有看到該機車及人倒
    地，且該ＰＰ－４０號拖車前方並無其他任何一部車輛，我見該拖車未立即下車
    查看，又以高速行駛，我就駕車在後方追逐，該車連續闖紅燈直行，我追了約兩
    公里至大林鎮○○路後，我就轉向警方報案」、「（該車肇事前後速度約多少？
    ）答：該車肇事前後時速都在８０、９０公里」、「（該車肇事地點時，所行駛
    之車道？）在肇事前路段，該車是在外側快車道，但至肇事地點時，是否偏離至
    慢車道，我無法確定」、「（該車肇事後是否曾踩剎車？）我無法確認該ＰＰ－
    ４０號拖車是否曾緊急剎車」、「（經警於今（２０日）下午會同你前往嘉義縣
    台一線２４４．７公里處許登輝意外死亡地點，該處是否即是你發現ＰＰ－４０
    後拖車刮起火花及機車、騎士倒地之地點）答：就是該地點」等語（見相卷第三
    八、三九頁）。
３、迨於偵查中，則供證；「（你是否於九十一年十一月十九日晚上目睹許登耀車禍
    情形？）當天我開車沿縱貫路斗南往大林方向行駛，跟在一台連結車後面，我想
    超車但超不過去，那部聯結車開在外線車道，快到大林糖廠附近時我有看到聯結
    車右後輪接近地面有擦出火花，我當時大約離他三部車距離，我開到聯結車擦出
    火花的位置就看到一個人及機車倒在地上，我對那聯結車閃大燈及按喇叭但對方
    都沒有回應，當時我左側一部深藍色福特天王星自小客車駕駛搖下車窗，叫我去
    追那部聯結車他要去報案，後來在派出所有遇到那個駕駛，我追到大林新光人壽
    大樓附近，我就去找派出所報案，我追那聯結車時一路按喇叭但對方一直不理。
    當時追他時速約八、九十公里，當時路上還有其他車輛，那是九點接近十點的事
    。我追聯結車時沒有看到駕駛的臉孔，我曾追他至聯結車駕駛座旁一直猛按喇叭
    。他還是不理」、「（當時有無看到聯結車的車牌？）有。我在超到聯結車駕駛
    座旁時有抄下聯結車車門上所寫的車牌號碼。也有記下後面拖車的號碼」、「當
    時是否有其他聯結車經過？）應該沒有，我當時一直緊跟那部聯結車」等語（見
    六三七八號偵卷第九、十頁）。
４、嗣於原審時，則又供證：「（九十一年十一月十九日下午九時多許當時你人在何
    處？）我在省道台一線公路開車」、「（當時有發生特別的事情？）當時我跟在
    一台聯結車後面」、「（當時幾線道？）車輛行駛是二車道，我當時行駛在外車
    道」、「（當時聯結車行駛何車道？）他在我的前方外車道，也行駛在外車道」
    、「（當時車速？）應該蠻快，大概七、八十」、「（之後發生何事？）晚上很
    明顯，有看到路旁右前方有一道火花出來」、「（火花出在何處？）後面那一結
    」、「（何車輪處？）右後車輪處」、「（你跟在聯結車後，聯結車剎車燈有無
    亮起？）我沒有注意」、「（有無感覺聯結車慢下來？）沒有」、「（聯結車的
    車身有無偏離？）不記得」、「（火花後，有無看如何發生？）我看到一台機車
    有人倒在那裡」、「（後來如何？）我有向聯結車閃大燈按喇叭連續數次」、「
    （你是一直跟在聯結車後面？）我有超到聯結車內線，並猛按喇叭，幾乎與聯結
    車駕駛座並行，前面有一台轎車也有按喇叭」、「（聯結車有無停車？）沒有」
    、「（聯結車發生事故後，車速如何？）一直維持七、八十」、「（當時距離前
    後車，多遠？）我是箱型車，從斗南就跟著聯結車，我距離聯結車約十幾米」、
    「（發現火花後，聯結車有無剎車？）我不記得」、「（看到火花後，你有無踩
    剎車？）我看到火花後，我有踩剎車」、「（當時有無心想，聯結車有撞到人？
    ）我旁邊內側快車道上的司機說有撞到人，叫我趕快去追，旁邊的車與我將近平
    行，火花很大」、「（有無看到二部車擦撞？）當時很暗看不到」、「（當時被
    告的車是否在外線，有無進入機車道？）我要超車，超過不去，車也蠻多的，我
    沒有特別注意聯結車有無開到機車道」、「（火花是兩車擦撞的火花還是機車倒
    地的火花？）火花我沒有辦法判斷」、「（是不是記得聯結車有無剎車，還是忘
    了？）我已忘了」、「 (你是踩剎車，才去追聯結車？）我即踩一下剎車，看一
    下機車，就馬上去追聯結車了，幾秒的時間而已」、「 (有無看到聯結車有停下
    來？）沒有」、「 （你踩剎車時，聯結車是否繼續往前？聯結車往前的速度？)
    以同樣的速度往前」、「（你追到聯結車的駕駛座時，被告的反應？）我看不到
    」等語（見原審卷第五三至六０頁）。
５、綜合上開證人陳玠竹之前後供述，並無法確定被告所駕駛之聯結車與被害人機車
    曾發生擦撞之事實，亦未能確定被告所駕駛之聯結車有無偏離至慢車道而與被害
    人機車發生擦撞之事宜。
６、又經警方採驗結果，被告前揭聯結車（非子車部分）之右前外側車輪（即前揭相
    字卷第八十一頁所稱之編號一輪胎），雖有一處疑似擦撞點之粗短痕跡，被告前
    揭子車之右前外側車輪（即前揭相字卷第八十五頁所稱之編號四輪胎），雖有三
    處疑似擦撞點之細長圓弧痕跡，有照片七張附卷可憑（見前揭相字卷第八十二頁
    、第八十五頁至第八十七頁），惟查無確切之證據可認該等痕跡均係或何者係被
    告車輛與被害人機車擦撞所致，故在無法認定兩車擦撞部位情形下，亦無由認為
    兩車確曾發生擦撞。
７、警方於事故當晚，在事故地點之外側快車道上（即距離快慢車道分隔線內側之零
    點六公尺處），採得與快慢車道分隔線平行之長約八點一公尺、寬約十六公分（
    前揭零點六公尺之距離已含此十六公分）之剎車痕一道，又於事故翌日中午，在
    事故地點之機車優先道上（即距離快慢車道分隔線外側之一點八公尺處），採得
    與快慢車道分隔線平行之長約八點一公尺、寬約十二公分（前揭一點八公尺之距
    離已含此十二公分）之剎車痕一道，亦即分佈外側快車道及機車優先道上之該二
    道煞車痕之距離為二點四公尺（零點六公尺加上一點八公尺），有道路交通事故
    調查報告表、調查補充資料表及現場照片（見前揭相字卷第十一頁、第三十七頁
    、第四十一頁至第五十八頁）可稽，雖然檢察官於該中午勘驗被告聯結車，發現
    被告前揭子車之兩邊後輪外側實距約為二點四公尺、單輪寬約十七公分之情，有
    勘驗現場筆錄（見前揭相字卷第二十一頁至第二十三頁）及前揭現場照片足憑，
    惟被告業已否認當時曾有煞車之行為，又前揭二道煞車痕之寬度各係十六公分及
    十二公分，相差四公分，亦均與被告子車單輪之十七公分寬度不符，難認該二道
    煞車痕屬同一車輛者或屬被告子車之煞車痕，且警方僅於事故現場採得前揭二道
    煞車痕，並非四道煞車痕，亦與被告子車前後之輪胎皆係四輪（亦即左右兩邊均
    為一組二輪）之情未合，復徵諸事故地點乃省道台一線，交通繁忙，過往之聯結
    車甚多，均有可能造成前揭煞車痕，實難憑前揭二道煞車痕相距之寬度（即二點
    四公尺）與被告前揭子車兩邊後輪外側實距之寬度相同，即認前揭二道煞車痕是
    被告車輛煞車所為者。
８、又證人陳玠竹於警、偵訊及原審審理中迭次陳稱：伊當時駕車行駛外側快車道，
    被告聯結車也在前方外側快車道，沿路車輛蠻多，伊有要超越被告聯結車，但都
    無法超越，伊沒注意被告聯結車有無開到機車優先道，伊有注意前揭火花，有踩
    煞車，但不知道被告有無煞車等語（見前揭相字卷第三十九頁，偵卷第九頁、原
    審卷第五十三頁至第五十九頁），如前所述，堪信被告聯結車應係均行駛於外側
    快車道（寬為三點八公尺），方使證人陳玠竹所駕之廂型車並無空隙超車，亦即
    被告聯結車若曾依前揭二道煞車痕之軌跡，行駛至機車優先道上（佔用機車優先
    道寬約一點八公尺），則證人陳玠竹當可依外側快車道所空出之寬約三點公尺之
    車道超車，是證人陳玠竹之證言亦無法證明前揭二道煞車痕係被告聯結車行駛至
    機車優先道（慢車道）而造成者。
９、另依前揭事故調查報告表及調查補充資料表所示，前揭二道煞車痕前方僅十點二
    公尺處之機車優先道上，有被害人機車倒地之刮地痕一條，總長為二十五點八公
    尺，自距離快慢車道分隔線（寬二點八公尺）外側之零點三公尺處向右前方（即
    向路旁）延伸，至路面邊線而止，經對照被告聯結車（不含子車部分）之長度即
    達十餘公尺（有車身照片二張附於前揭相字卷第七十九頁可佐）之情而觀，顯然
    在前揭煞車痕與刮地痕間之十點二公尺長度，並無法容納長達十餘公尺之被告聯
    結車（不含子車部分），由此當可知前揭二道煞車痕應非被告前揭子車之車輪所
    造成者。是既無法認定前揭二道煞車痕係被告車輛煞車所造成者，則公訴人認為
    被告車輛當時自外側快車道跨越機車優先道行駛，不慎擦撞被害人機車云云，自
    非可採。
１０、另者，被害人於事故後送醫救治，經醫院測得其血液中酒精濃度高達一四九ｍｇ
    ／ｄｌ（亦即呼氣酒精濃度達○點七四五ｍｇ／ｌ），顯見被害人當時係酒後違
    規駕車，有前揭慈濟醫院藥物濃度檢驗報告一紙可佐（見前揭相字卷第十三頁）
    ，而當血液中酒精濃度高達前揭濃度時，會有肌肉不協調、失定向能、頭暈及知
    覺紊亂等症狀，嚴重影響駕駛安全，肇事率將增至二十五倍，有「一般人血中酒
    精濃度與臨床症狀對照表」與「酒精濃度與肇事率對照表」各一紙可稽（見原審
    卷第七十六頁第七十七頁），是被害人當時已達不能安全駕駛，則本件事故或係
    被害人因酒醉而騎車自行跌倒所致，即屬非無可能。
、雖證人即民雄分局刑案鑑識警員楊垂周於原審供證：伊比較懷疑四號、有大面積
    圓弧擦痕，並把機車牽到四號旁作高度比對，高度相當，聯結車有四個輪子，如
    果輪胎充氣量不一，也有可能只有留下兩條剎車痕，伊懷疑是四號擦撞到，因與
    機車的手把高度相當等語（見原審卷第六四至六六頁）。然其同時亦證稱：伊沒
    有比對採集，只針對可疑的編號一、四上的可疑擦撞點，只採集塑膠樣本，刑事
    組建檔不足，這部分鑑定無效等語（見同上筆錄）。此外，再參之證人即警員林
    峻億於原審中亦證述：沒有辦法確定擦撞部位等語以觀（見原審卷第六六頁）；
    是證人楊垂周上開所為可能只留下兩條剎車痕後懷疑聯結車之四號輪胎撞到云云
    ，僅係個人意見及推測之詞，依刑事訴訟法第一百六十條之規定，尚難採為不利
    於被告之論證基礎。
、準此以觀，既無法認定被害人機車之人車倒地確係因被告車輛擦撞所致，又查無
    證據可認被告駕駛前揭車輛有何疏未注意車前狀況，並隨時採取必要安全措施之
    情形，自無由認為被告應對被害人之死亡負有過失責任。
（三）再查：被告自始即否認當時知悉被害人機車倒地之事，而證人陳玠竹於警偵訊
      時及審理中雖證稱：當時我駕車自後追趕被告車輛，追至接近被告聯結車駕駛
      座處，多次按鳴喇叭及閃爍大燈向被告示意，被告並未停車，仍高速離去，我
      追約兩公里後，就轉向警方報案等語（見前揭相字卷第五頁背面、第三十八頁
      背面、第三十九頁，偵卷第九頁、原審卷第五十三頁至第六０頁），惟證人陳
      玠竹於審理中亦證承：但是當時我看不到被告在駕駛座的反應之情（見原審卷
      第五十九頁），而被告於原審復辯稱：當時有小客車向伊閃大燈，伊以為只是
      小客車要超車等語（見原審卷第五八頁），徵諸上開論證，又無法認定被告車
      輛有與被害人機車發生擦撞，是被告所辯不知被害人機車倒地，絕非逃逸之情
      ，並非不可採。
七、綜上所述，本件公訴人所提出之證據尚不足以證明被告確實涉有前揭業務過失致
    死及肇事逃逸犯行。此外，公訴人就被告犯罪事實，應負舉證責任，並提出證明
    之方法，因此公訴人對於犯罪事實，應負提出證據及說服之實質舉證責任，倘其
    指出證明之方法，無從說服法院以形成被告有罪之心證，基於無罪推定之原則，
    自應為被告無罪之諭知。茲本件公訴人於原審中並未提出適合於證明被告犯罪事
    實之積極事證，並說明其證據方法與待證事實之關係，原審對於卷內訴訟資料，
    復已逐一剖析，參互審酌，認被告行為尚屬不能證明，諭知其無罪，核無不合。
    公訴人上訴意旨，未提出任何補強証據供本院審酌為被告不利於認定，僅以（一
    ）證人陳玠竹於警偵訊時及審理中到庭證稱：當時我駕駛小客車跟在被告聯結車
    後方，行至事故地點，我車距離被告聯結車約十餘公尺左右，我看到我車的右前
    方路旁（即被告聯結車後半結的子車右側輪胎之旁）有火花出現，然後我就看到
    被害人及機車倒在路邊，因為光線頗暗，我沒有看到被告聯結車與被害人機車有
    無擦撞等語。（二）又經警方採驗結果，被告聯結車子車之右前外側車輪（及本
    署相字卷第六十七頁所稱之編號四輪胎），有三處疑似擦撞點之係常圓弧痕跡，
    有照片七張附卷憑證。（三）證人即嘉義縣警察局鑑識人員楊垂周到庭證稱：我
    比較懷疑四號，有大面積的圓弧擦痕，並把機車牽到四號旁作高度比對，高度相
    當等語明確。（四）證人陳玠竹於警偵訊時及審理中又證稱：當時我駕車自後追
    趕被告車輛，追至接近被告聯結車駕駛座處，多次按鳴喇叭及閃爍大燈向被告示
    意，被告未停車，仍高速離去，我追了約兩公里後，就轉向警方報案等語明確。
    （五）參以警方於事故當晚，在事故地點之外側車道上（及距離快慢車道分隔線
    內側之零點六公尺處），採得與快慢車分隔線平行之長約八點一公尺、寬約十六
    公分（前揭零點六公尺距離已含此十六公分）之剎車痕一道，又於事故翌日中午
    ，在事故地點之機車優先道上（快慢車道分隔線外側之一點八公尺處），採得與
    快慢車道分隔線平行之長約八點一公尺、寬約十二公分（前揭一點八公尺之距離
    已含此十二公分）之剎車痕一道，亦即分布外側車道及機車優先道上之該二道剎
    車痕之距離為二點四公尺（零點六公尺加上一點八公尺），有道路交通事故調查
    報各表、調查補充資料表、及現場照片可稽，而被告聯結車子車之兩邊後輪外側
    實距約為二點四公尺、單輪寬約十七公分之情，亦有檢察官勘驗現場筆錄及前揭
    現場照片足憑，雖與被告子車前後之輪胎皆係四輪（亦即左右邊均為一組二輪）
    ，未留有四道剎車痕之情未合，惟此證人楊垂周到庭證稱：兩側比較新的，中間
是比較舊的。如果輪胎充氣量不一也有可能（只留下兩道剎車痕）等語云云，指
    摘原判決不當，然查公訴人之上開理由，業經原審及本院逐一具體說明，已如前
    所述，其指摘原審所為採證認事職權之行使，非有理由，應予駁回。
據上論斷，應依刑事訴訟法第三百六十八條，判決如主文。
本案經檢察官劉欽銘到庭執行職務。
中    華    民    國      九十三      年      八      月      五        日
                                  臺灣高等法院臺南分院刑事第一庭
                                      審判長法官  黃    崑    宗
                                            法官  李    文    福
                                            法官  田    平    安
右正本證明與原本無異。
如不服本判決，應於判決送達後十日內向本院提出上訴狀，其未敘述理由者並應於提
出上訴狀後十日內向本院補提理由書（應附繕本)。
                                      法院書記官  劉    岳    文
中    華    民    國      九十三      年      八      月      五        日
